臺灣高等法院民事判決　　　　　　　　　96年度勞上字第10號
上　訴　人　寅○○
　　　　　　辛○○
　　　　　　午○○
　　　　　　未○○
　　　　　　庚○○
　　　　　　　　　　　　樓
　　　　　　亥○○
　　　　　　丙○○
　　　　　　　　　　　　4樓
　　　　　　申○○
　　　　　　丁○○
　　　　　　酉○○
　　　　　　辰○○
　　　　　　　　　　　　12樓
　　　　　　巳○○
　　　　　　壬○○
　　　　　　乙○○
　　　　　　丑○○
　　　　　　戊○○
　　　　　　己○○
　　　　　　子○○
　　　　　　戌○○
　　　　　　甲○○
　　　　　　天○○
　　　　　　癸○○
　　　　　　　　　　　　樓
共　　　同
訴訟代理人　謝政達律師
　　　　　　楊景勛律師
被上訴人　　中華電信股份有限公司
法定代理人　卯○○
訴訟代理人　張玉希律師
上列當事人間請求請求結算年資給付事件，上訴人對於中華民國
95年12月26日臺灣臺北地方法院95年度勞訴字第147號第一審判
決提起上訴，本院於96年8月15日言詞辯論終結，判決如下：
    主  文
上訴駁回。
第二審訴訟費用由上訴人負擔。
    事實及理由
一、上訴人主張：上訴人為被上訴人於民國93年8月初新進之從
    業人員，經6個月試用期滿後，於94年2月初正式轉為專業職
    （四）第一類從業人員。被上訴人於94年8月12日正式民營
    化，對於請求結算民營化前年資之員工，均依其請求結清民
    營化前工作年資後，繼續受僱於被上訴人。上訴人亦於94年
    7月25日共同具名聲明書，請求被上訴人依公營事業移轉民
    營條例規定結算上訴人在職年資與服役年資，此外，並委請
    中華電信工會臺北分會代表上訴人行文被上訴人，就被上訴
    人之「本公司移轉民營時員工『隨同移轉』『離退』確認書
    」之確認事項表示異議，不同意被上訴人將上訴人年資隨同
    移轉於民營化後被上訴人公司。詎被上訴人以行人一字第
    0940000384函答覆稱「招募新進從業人員公告事項第陸條第
    一項即已明載：錄取人員分發報到後，在本公司民營化日前
    之服務年資未滿一年（不含試用期間）者，排除適用『公營
    事業移轉民營條例從業人員』要點處理原則、『事業機構專
    案精簡裁減』要點處理原則，上開人員依規定一律隨同移轉
    繼續留用」、「上開人員之權益，其民營化前之服務年資（
    含試用期間）已予存記，俟其於中華電信公司任職屆滿退休
    年限，即可採計為退休年資，併計核給退休給與」。而交通
    部亦以交人字第0950021051號函引行政院人事行政局局給字
    第0950001631號函意旨「依『行政院事業機構專案精簡要點
    處理原則第3點』所進用之『專案契約人員』，屬於公營事
    業移轉民營條例施行細則第12條所稱之『其他臨時人員』而
    非適用民營條例之『從業人員』」，否認上訴人等得請求結
    算年資並拒絕給付上訴人年資結算金。就上開年資結算爭議
    經上訴人委請中華電信工會向臺北市政府勞工局申請勞資爭
    議調解，經臺北市政府勞資爭議調解委員會於94年10月27日
    調解不成立在案。惟上訴人為被上訴人民營化前聘僱之勞工
    ，為適用勞動基準法之員工，應有公營事業移轉民營條例第
    8條第2項後段、第3項、第8項規定之適用，而得請求被上訴
    人比照其他留用員工之相同標準，於移轉當日依上訴人之原
    有在職年資及服役年資辦理結算。為此訴請被上訴人應給付
    上訴人如原判決附表所示之金額，及均自起訴狀繕本送達翌
    日起至清償日止按年息5%計算之利息。原審為上訴人全部敗
    訴之判決，上訴人不服提起上訴，其上訴聲明：(1)原判決
    廢棄。(2)被上訴人應給付上訴人如原判決附表所示之金額
    ，及均自起訴狀繕本送達翌日起至清償日止按年息5%計算之
    利息。
二、被上訴人則以：公營事業移轉民營條例第8條第3項有關移轉
    民營結算年資規定，係「得」而非「應」結算，換言之，是
    否結算，事業單位保有裁量之權限。被上訴人為利民營化，
    實施專案精簡，同時又為因應人員離退派補需求，乃於93年
    間依據被上訴人專案精簡人員處理要點規定，招募專案人員
    ，惟被上訴人於該93年度招考公告明定「錄取人員分發報到
    後，在本公司民營化日前之服務年資未滿1年（不含試用期
    間）者，排除適用『公營事業移轉民營條例』」從業人員…
    等相關規定」，並於錄取通知報到函說明明定「錄取人員分
    發報到後，在本公司民營化日前之服務年資未滿一年（不含
    試用期間）者，排除適用『公營事業移轉民營條例』從業人
    員…等相關規定」，上訴人當時均無異議接受並報到。因此
    ，被上訴人於95年8月12日民營化時，因上訴人服務未滿1年
    ，被上訴人對於上訴人於民營化前之服務年資（含得予併計
    服務年資之服役年資），於民營化日不予結算，僅予存記，
    並與民營化後之年資併計，於法並無不合，亦不影響上訴人
    權益。被上訴人前開規定，並非要求上訴人事先拋棄權利，
    僅是事前告知於民營化時不予結算年資，而將民營前之年資
    移轉與民營後之年資併計，參照勞工退休金條例第11條規定
    ，實無上訴人所稱民法第71條違反強行規定之情事。又上訴
    人亥○○業於95年8月3日辭職，已非被上訴人員工，自無所
    謂結算問題等語，資為抗辯。其答辯聲明：上訴駁回。
三、查上訴人均係參加被上訴人93年6月19日舉辦之93年從業人
    員遴選考試進入之員工，經6個月試用期滿後，於94年2月初
    正式轉為專業職（四）第一類從業人員。嗣被上訴人於94年
    8月12日正式民營化，除上訴人亥○○於95年8月3日辭職外
    ，餘上訴人現均仍於被上訴人處任職。此為兩造所不爭執，
    並有上訴人之薪資單影本在卷可稽（見原審卷第3至219頁）
    。
四、上訴人主張渠等為被上訴人民營化前所聘僱之勞工，自得依
    公營事業移轉民營條例第8條第3項規定，請求被上訴人比照
    其他留用員工之相同標準，於移轉當日依上訴人之原有年資
    辦理結算云云。被上訴人則以前詞置辯。茲查：
(一)被上訴人於93年從業人員遴選公告上註明：「錄取人員分發
    報到後，在本公司民營化日前之服務年資未滿一年（不含試
    用期間）者，排除適用『公營事業移轉民營條例』從業人員
    、『事業機構專案精簡（裁減）要點處理原則』等相關規定
    。」（見原審卷第233頁）嗣遴選完畢通知各錄取人報到時
    ，被上訴人復於其通知報到函內載明：「五、錄取人員分發
    報到後，在本分公司民營化日前之服務年資未滿一年（不含
    試用期間）者，排除適用『公營事業移轉民營條例』從業人
    員、『事業機構專案精簡（裁減）要點處理原則』等相關規
    定。」（見原審卷第236頁）足證上訴人於應考前及報到前
    對於被上訴人民營化前服務年資未滿一年者，排除適用「公
    營事業移轉民營條例」規定乙節已屬明瞭，渠等未為異議而
    報到任職，當認兩造就此已達成合意。
(二)上訴人雖指稱前開排除適用「公營事業移轉民營條例」規定
    違反民法第247條之1及同法第71條規定，應屬無效，且上訴
    人逕排除適用該條例，亦有權利濫用情事云云。惟查：
1.依行政院訂頒之「事業機構專案精簡（裁減）要點處理原則」
  於95年5月10日修正前第3點第1項、第2項前段規定：「 (一)
  不得低於現有員額百分之四或一百人。(二) 不得再行遞補或
  進用人員，並配合於編列年度預算時予以減列員額。但因業務
  特殊需要，本年度辦理專案精簡優惠退離人員所遺職缺得在最
  高不超過百分之二十，於下年度結束前報經行政院同意辦理回
  補。」該處理原則第3點第3項並規定：「(三) 上開出缺得遴
  補之新進人員應以專案契約人員方式進用，其薪資標準應參照
  現有就業市場之標準訂定，並於相關人事規章及僱用契約中明
  訂排除適用『公營事業移轉民營條例』從業人員、『事業機構
  專案精簡 (裁減)要點處理原則』等相關規定。」而依行政院
  人事行政局95年2月9日局給字第0950001631號函釋：「二、查
  行政院訂頒事業機構專案精簡（裁減）要點處理原則（以下簡
  稱處理原則）第3點規定，事業機構因業務特殊需要，本年度
  辦理專案精簡優惠退離人員所遺職缺得在最高不超過20% ，於
  下年度結束前報經行政院同意專案回補；出缺得遴補之新進人
  員應以『專案契約人員』方式進用，其薪資標準應參照現有就
  業市場之標準訂定，並於相關人事規章及備用契約中明訂排除
  適用民營條例從業人員、處理原則等相關規定。其主要係考量
  事業機構民營化在即，為利各事業機構順利移轉民營，並避免
  新進人員民營化時點辦理有關年資結算及相關權益補償之困擾
  ，爰參酌行政院經濟建設委員會建議配合修正處理原則規定。
  」（見原審卷第27頁）足證公營事業為因應民營化，依專業機
  構案精簡要點處理原則精簡員額後，依行政院規定，僅能以專
  案契約人員方式進用新進人員，並排除公營事業移轉民營條例
  之適用。
2.查上訴人均係被上訴人依前開規定以專案契約方式所進用之人
  員，而被上訴人結算事宜亦曾函詢交通部，經該部以94年11月
  17日交人字第0940060875號函明確答覆：「二、查本部民國93
  年10月26日交人字第0930010962號函檢定貴公司專案精簡人員
  處理要點第5點第 (3)款規定，係依據行政院民國92年11月7日
  院授人給字第0920055936號函有關『事業機構專案精簡（裁減
  ）要點處理原則』第3點第 (3)款規定：『上開出缺得遴補之
  新進人員應以專案契約人員方式進用，其薪資標準應參照現有
  就業市場之標準訂定，並於相關人事規章及僱用契約中明訂排
  除適用『公營事業移轉民營條例』從業人員、『事業機構專案
  精簡（裁減）要點處理原則』等相關規定』辦理。三、所報貴
  公司上述從業人員123人，仍應依據行政院上開函示及貴公司
  專案精簡人員處理要點規定排除適用公營事業移轉民營條例。
  」（見原審卷第238、239頁）益徵被上訴人係遵循行政院規定
  於遴選公告中明示排除適用「公營事業移轉民營條例」，並於
  錄取通知中再次載明。
3.按民法第247條之1規定：「依照當事人一方預定用於同類契約
  之條款而訂定之契約，為左列各款之約定，按其情形顯失公平
  者，該部分約定無效：一、免除或減輕預定契約條款之當事人
  之責任者。二、加重他方當事人之責任者。三、使他方當事人
  拋棄權利或限制其行使權利者。四、其他於他方當事人有重大
  不利益者。」參諸該條立法理由所載：「當事人一方預定契約
  之條款，而由需要訂約之他方，依照該項預定條款簽訂之契約
  ，學說上名之曰『附和契約』。此類契約，通常由工商企業者
  一方，預定適用於同類契約之條款，由他方依其契約條而訂定
  之。預定契約條款之一方，大多為經濟上較強者，而依其預定
  條款訂約之一方，則多為經濟上之較弱者，為防止契約自由之
  濫用，外國立法例對於附合契約之規範方式有二：其一，在民
  法法典中增設若干條文以規定之，如義大利於1942年修正民法
  時增列第1341條、第1342條及第1370條之規定；其二，以單行
  法方式規定之，如以色列於1964年頒行之標準契約法之規定。
  以上兩種立法例，各有其優點，衡之我國國情及工商業發展之
  現況，為使社會大眾普遍知法、守法起見，宜於民法法典中列
  原則性規定，爰增訂本條，明定附合契約之意義，為當事人一
  方預定用於同類契約之條款而訂定之契約，此類契約他方每無
  磋商變更之餘地，為防止此類契約自由之濫用及維護交易之公
  平，列舉四款有關他方當事人利害之約定，如按其情顯失公平
  者，明定該部分之約定為無效。至於所謂『按其情形顯失公平
  者』，係指依契約本質所生之主要權利義務，或按法律規定加
  以綜合判斷而有顯失公平之情而言。」該條顯意在規範及維護
  交易公平。本件被上訴人係辦理遴選考試招募新進人員，其於
  考試公告中明示排除適用「公營事業移轉民營條例」，係依據
  行政院規定辦理，核其性質，顯與民法第247條之1所欲規範者
  不同。且招考公告與錄取通知所排除適用者係公開之法規，上
  訴人並非難以了解其意涵，自非處於資訊不對稱之弱勢地位，
  亦無雇主濫用資力上優勢之情事。況前開約定，並非強令上訴
  人拋棄年資權利，僅係上訴人於民營化時不能先行辦理結算，
  但其年資仍得併計待日後退休後一併計算，於其權益並無影響
  ，難認有何顯失公平之處。上訴人雖謂被上訴人於民營化後變
  更勞動條件，若勞工因此受有不利益，欲自願離職，亦無資遣
  費，顯有損勞工權益云云。然勞動條件之變更，非雇主所得恣
  意妄為，尚須受勞動基準法等勞工相關法令之拘束；又未達退
  休或資遣條件自行離職，依勞動基準法規定，本即無資遣費或
  退休金，是前開約定並無任何不公可言。
4.上訴人復主張前開約定違反公營事業移轉民營條例第8條第3項
  之強行規定，依民法第71條規定應屬無效云云。按公營事業移
  轉民營條例第8條第3項固規定「移轉為民營後繼續留用人員，
  得於移轉當日由原事業主就其原有年資辦理結算，其結算標準
  依前項規定辦理。但不發給六個月薪給及一個月預告工資。其
  於移轉之日起五年內資遣者，按從業人員移轉民營當時或資遣
  時之薪給標準，擇優核給資遣給與，並按移轉民營當時薪給標
  準加發六個月薪給及一個月預告工資。」核其立法目的，旨在
  保護原已在公營事業任職相當時間之人員，因其於任職之初並
  無民營之認知及預期，但為配合政策之實施，而須面臨由公營
  事業變更為民營化之轉變，為顧及其權益，乃賦予選擇先行結
  算年資之權利。查上訴人均非被上訴人精簡前所聘僱之員工，
  而係精簡後由被上訴人依「事業機構專案精簡（裁減）要點處
  理原則」報請行政院核准後以專案契約方式所進用之人員，渠
  等於被上訴人民營化前之服務年資（不含試用期間）均未滿一
  年。次按公營事業移轉民營條例施行細則第12條規定「本條例
  第8條第1項至第3項、第10條第1項、第11條第1項、第2項及第
  12條所稱從業人員，指依法得適用退休、資遣規定之人員。但
  不包括下列人員：一、依聘用人員聘用條例聘用之人員。二、
  依行政院暨所屬機關約僱人員僱用辦法僱用之人員。三、定期
  勞動契約人員。四、借調或兼職人員。五、其他臨時人員。」
  而依行政院人事行政局95年2月9日局給字第0950001631號函示
  ：「三、復查上開處理原則第3點規定之『專案契約人員』，
  如何排除適用民營條例從業人員之相關規定疑義，前經本局轉
  准行政院經濟建設委員會民國93年3月18日函復經濟部略以，
  依民營條例施行細則第12條規定，本條例相關規定所稱從業人
  員，指依法得適用退休、資遣規定之人員，但不包括下列人員
  ：(1)依聘用人員聘用條例聘用之人員。(2)依行政院暨所屬機
  關約僱人員僱用辦法僱用之人員。(3)定期勞動契約人員。(4)
  借調或兼職人員。(5)其他臨時人員；上揭條款除第1款至第4
  款具體例示條列外，另基於各部會所屬事業屬性不同，其所適
  用之人事法令規定或有差異，為使權責機關利於從業人員之認
  定，第5款乃以概括方式條列之；又該會建議以進用『專案契
  約人員」統稱之，係基於各事業所適用之人事法令不盡相同，
  進用人員職稱或有差異，惟不論職稱為何，基本上各樣的進用
  時必須排除適用民營條例從業人員之相關規範，即應涵蓋於前
  揭施行細則第12條所列之5款人員，並由事業主管機關本於權
  責審慎予以認定。」「四、綜上，處理原則並非人員進用之法
  令依據，其第3點所稱之『專案契約人員』，原係指民營條例
  施行細則第12條所稱之5類人員，故並無牴觸民營條例之問題
  ；又本案中華電信股份有限公司依該公司專案精簡要點規定回
  補之123位新進從業人員，因係採『專案契約』進用，亦不適
  用民營條例第8條規定辦理年資結算。」（見原審卷第27、28
  頁）足見，上訴人並非公營事業移轉民營條例所指之「移轉後
  為民營後繼續留用人員」。
5.上訴人雖謂渠等非勞動基準法之定期或臨時人員，自非公營事
  業移轉民營條例施行細則第12條所定排外適用人員之列云云。
  惟上訴人是否屬公營事業移轉民營條例第8條第3項所指之留用
  人員，與上訴人與否屬勞動基準法規定之定期或臨時人員，顯
  屬二事，二者要件有異，應適用之法規亦有不同，自不應逕予
  相提並論，一體視之。至上訴人舉內政部（74）台內勞字第
  344222號函釋，主張試用期間應併入工作年資乙節（見本院卷
  第65頁），查該函所指者為依勞動基準法規定之工作年資計算
  ，與本件是否符合留用人員之要件認定，並無關聯。上訴人執
  此主張，容有誤會。
6.上訴人復謂被上訴人招考公告中，排除試用期間計入年資為計
  算之規定，明確違反勞動基準法施行細則第5條規定及內政部
  （74）台內勞字第344222號函釋，依民法第71條規定，應屬無
  效云云。惟查上開公告服務年資之計算，係在決定能否適用公
  營事業移轉民營條例規定，核與勞動基準法等相關勞動法規之
  適用無涉。況該公告並非要求上訴人事先拋棄年資權利，僅是
  告知上訴人於被上訴人民營化時，渠等服務年資暫不先行結算
  ，而係留待日後與民營化之年資併計，實無上訴人所指違反強
  制或禁止規定之情事。
7.末按民法第148條係規定行使權利，不得以損害他人為主要目
  的，若當事人行使權利，雖足使他人喪失利益，而茍非以損害
  他人為主要目的，即不在該條所定範圍之內（最高法院45年台
  上字第105號判例參照）。被上訴人於本件排除適用公營事業
  移轉民營條例，係依行政院規定為之，並未違反公共利益，亦
  非以損害上訴人為主要目的，自無權利濫用情事。
五、綜上，被上訴人於94年8月12日民營化時，上訴人之服務年
    資均未滿一年，依兩造之合意，應排除「公營事業移轉民營
    條例」從業人員等相關規定之適用。從而，上訴人依該條例
    第8條第3項規定請求被上訴人結算年資，並給付結算金，洵
    屬無據，不應准許。其假執行之聲請亦失所附麗，應併予駁
    回。原審為上訴人敗訴之判決，及駁回其假執行之聲請，並
    無不合。上訴意旨指摘原判決不當，求予廢棄改判，為無理
    由，應予駁回。
六、據上論結，本件上訴為無理由，依民事訴訟法第449條第1項
    、第78條、第85條第1項本文，判決如主文。
中　　華　　民　　國　　96　　年　　8 　　月　　29　　日
                    勞工法庭
                        審判長法　官  張耀彩
                              法　官  林金吾
                              法　官  盧彥如
正本係照原本作成。
如不服本判決，應於收受送達後20日內向本院提出上訴書狀，其
未表明上訴理由者，應於提出上訴後20日內向本院補提理由書狀
（均須按他造當事人之人數附繕本）上訴時應提出委任律師或具
有律師資格之人之委任狀；委任有律師資格者，另應附具律師資
格證書及釋明委任人與受任人有民事訴訟法第466條之1第1項但
書或第2項（詳附註）所定關係之釋明文書影本。（但上訴利益
不逾新台幣150萬元者，不得上訴）
中　　華　　民　　國　　96　　年　　8 　　月　　31　　日
　　　　　　　　　　　　　　  書記官  鄭兆璋
附註：
民事訴訟法第466條之1（第1項、第2項）：
對於第二審判決上訴，上訴人應委任律師為訴訟代理人。但上訴
人或其他法定代理人具有律師資格者，不在此限。
上訴人之配偶、三親等內之血親、二親等內之姻親，或上訴人為
法人、中央或地方機關時，其所屬專任人員具有律師資格並經法
院認為適當者，亦得為第三審訴訟代理人。
